ACORDAO-COMPLETO-2354025

ACÓRDÃO 6494/2020 ATA 18/2020 - PRIMEIRA CÂMARA

VISTOS, relatados e discutidos estes autos de Tomada de Contas Especial instaurada pelo Ministério do Turismo em razão da não comprovação do bom e regular emprego dos recursos oriundos do Convênio 896/2007;
ACORDAM os Ministros do Tribunal de Contas da União, reunidos em sessão da Primeira Câmara, com fundamento no arts. 1º, inciso I, e 16, inciso III, alínea 'd', da Lei 8.443/92, em: 
9.1. rejeitar as alegações de defesa apresentadas por Jairo de Cassio Teixeira;
9.2. considerar Rogerio Tavares Rodeio & Shows Ltda. revel, para todos os efeitos, dando-se prosseguimento ao processo, nos termos do art. 12, § 3º, da Lei 8.443/1992;
9.3. julgar irregulares as contas de Jairo de Cassio Teixeira e Rogerio Tavares Rodeio & Shows Ltda., com fundamento nos arts. 1º, inciso I, 16, inciso III, alínea 'd', 19, caput, e 23, inciso III, da Lei 8.443/1992, e condená-los, solidariamente, ao pagamento de R$ 70.000,00 (setenta mil reais) , atualizado monetariamente e acrescido de juros de mora desde 18/2/2008 até o efetivo recolhimento, fixando-lhes o prazo de quinze dias, a contar da notificação, para que comprovem, perante o Tribunal, o recolhimento do débito ao Tesouro Nacional;
9.4. aplicar, individualmente, a multa de R$ 100.000,00 (cem mil reais) a Jairo de Cassio Teixeira e a Rogerio Tavares Rodeio & Shows Ltda., com fundamento no art. 57 da Lei 8.443/1992, fixando-lhes o prazo de quinze dias, a contar da notificação, para comprovarem, perante o Tribunal (art. 214, inciso III, alínea "a", do Regimento Interno) , os recolhimentos das quantias ao Tesouro Nacional, atualizadas monetariamente desde a data deste acórdão até os efetivos recolhimentos, se pagas após o vencimento, na forma da legislação em vigor;
9.5. autorizar, desde logo, nos termos do art. 28, inciso II, da Lei 8.443/1992, a cobrança judicial das dívidas, caso não atendidas as notificações;
9.6. encaminhar cópia desta deliberação ao Procurador-Chefe da Procuradoria da República em Minas Gerais, como previsto no art. 16, § 3º, da Lei 8.443/1992.

Tomada de Contas Especial instaurada em razão da não comprovação do bom e regular emprego dos recursos oriundos do Convênio 896/2007.

Primeira Câmara

Município de Caputira/MG.

3. Interessados/Responsáveis:
3.1. Interessado: Ministério do Turismo (05.457.283/0001-19)
3.2. Responsáveis: Jairo de Cassio Teixeira (XXX.062.526-XX); Município de Caputira/MG (18.385.138/0001-11); Rogerio Tavares Rodeio & Shows Ltda. - Me (04.508.310/0001-72).

13.1. Ministros presentes: Benjamin Zymler (na Presidência), Walton Alencar Rodrigues (Relator), Bruno Dantas e Vital do Rêgo.

WALTON ALENCAR RODRIGUES

Adoto, como relatório, a instrução da unidade técnica (peça 35) :
"INTRODUÇÃO
		Cuidam os autos de tomada de contas especial instaurada pela Coordenação Geral de Convênios do Ministério do Turismo (CGVC/DGI/SE/MTur) , responsabilizando o Sr. Jairo de Cássio Teixeira, na condição de ex- Prefeito Municipal de Caputira/MG (Gestão 2005-2008) , em razão da não comprovação da utilização e do bom e regular emprego dos recursos provenientes do Convênio 896/2007 (Siafi 619521) , celebrado com o MTur, tendo por objeto promover e incentivar o turismo no Município de Caputira/MG, mediante o apoio à realização do evento 'Carnaval 2008',.
2.	Os autos mereceram instrução nas peças 5, 16 e 24.
HISTÓRICO 
3.	Conforme disposto na cláusula sexta do ajuste, a vigência do convênio foi estabelecida para o período de 21/12/2007 a 1/4/2008. A data de encerramento da vigência da avença foi estendida, mediante apostilamento (peça 1, p. 37) , para 30/5/2008.
4.	Para a execução do objeto da avença, foi previsto, na cláusula quarta do termo de convênio, que seriam repassados pelo concedente R$ 70.000,00, cabendo ao convenente R$ 7.000,00 a título de contrapartida.
5.	Consoante levantado pela Controladoria-Geral da União (CGU) no Relatório de Demandas Externas (peça 3) , pretendia-se com a avença:
	Especificação dos Serviços
	     Valor - R$

	   Locação de som, com potência de 50.000 W, mesa digital, com 48 canais e microfones de alta fidelidade
	15.000,00

	   Iluminação com potência de 50.000 W com 96 refletores com lâmpadas para focos 1.2.3 e 5 com cores diversas.
	5.000,00

	   Locação de palco com estrutura metálica, medindo 10 x 08 metros com fechamento laterais e de fundos, com dois camarins tamanho 3 x 3 e piso nivelado.
	10.000,00

	   Banda Central Park, dia 01/02/2008, com 04 horas de duração.
	8.000,00

	   Banda Beijo Apimentado, dia 02/02/2008, com 04 horas de duração
	10.000,00

	   Banda Pakerê, dia 03/02/2008, com 04 horas de duração.
	8.000,00

	   Banda Pneumania, dia 04/02/2008, com 04 horas de duração.
	8.000,00

	   Banda Forrupaê, dia 04/02/2008, com 04 horas de duração.
	6.000,00

	Rádio: 05 inserções, no período de 29/12/2007 a 15/01/2008, 10 inserções diárias no período de 16/01/2008 a 01/02/2008.
	1.820,00

	   Jornal:      - 01 inserção tamanho 31 x 25, meia página, colorido na edição de 30/12/2006.      - 01 inserção tamanho 31 x 25 meia página, colorido na edição de 13/01/2008.      - 01 inserção tamanho 31 x 25 meia página, colorido, na edição de 27/01/2008.
	1.680,00

	   Cartazes: 500 unidades em papel couchê, 02 grs. formato 02, em policromia.
	980,00

	   Outdoor: 10 placas com 03 x 09 m., com arte executada em policromia utilizando liberdade de cores nas fotos, finalizando em corel 12.
	2.520,00

	Valor Total - R$
	77.000,00

6.			Os recursos federais foram repassados em parcela única, creditados na conta específica do convênio (c/c. 306304 da Ag. 0316 do Banco do Brasil S.A.) em 18/2/2008, conforme a ordem bancária 2008OB900089, no valor de R$ 70.000,00 (peça 1, p. 35 e 278) .
7.	Apresentada a prestação de contas mediante o expediente de peça 1, p. 51, datado de 30/5/2008, a documentação encaminhada e complementada (peça 1, p. 73, 79, 101-118, 187-189) mereceu diversas apreciações pelos setores competentes do concedente (peça 1, p. 53-57, 61-69, 75-81, 85-93, 121-127, 177-185, 193-201, 227-241) , culminando na emissão da Nota Técnica de Análise n. 0131/2013 (peça 1, p. 254-258) com a decisão pela reprovação das contas do convênio. As irregularidades motivadoras da reprovação da prestação de contas abrangeram as seguintes ocorrências:
a) o exemplar do cartaz do evento apresentado não guarda correspondência com o especificado no Plano de Trabalho e os exemplares de camisetas e as fotografias encaminhadas não têm relação de pertinência com o Plano de Trabalho (peça 1, p 229) ; 
b) o convenente não apresentou os documentos comprobatórios da execução dos itens referentes à iluminação e à locação de palco conforme o Plano de Trabalho (peça 1, p. 229) ; 
c) as declarações de contratação dos shows das bandas 'Central Parc' e 'Beijo Apimentado' exibem números de CPF inválidos e, juntamente com as declarações referentes às contratações das bandas 'Pakerê', 'Pneumomania' e 'Forrupaê', foram consideradas insuficientes como documentos comprobatórios da execução dos itens previstos no Plano de Trabalho (peça 1, p. 231-235) ; 
d) o convenente utilizou serviços de divulgação comercial em rádio comunitária para o evento, contrariando vedação legal, prevista na Lei 9.612/1998 e na Portaria 462/2011 do Ministério das Comunicações (peça 1, p. 237) ; 
e) os exemplares de jornais apresentados para comprovar a divulgação do evento não correspondem ao item aprovado no Plano de Trabalho (peça 1, p. 237) ; 
f) o convenente encaminhou material relacionado a cartazes, material este que se mostrou insuficiente para comprovação da quantidade aprovada no Plano de Trabalho (peça 1, p 237) ; 
g) as imagens dos outdoors omitiram o endereço do evento e se apresentaram com indícios de montagem e sobreposição de imagens (peça 1, p. 237) ; 
h) ausência de declaração atestando a gratuidade ou a não gratuidade dos eventos objeto do convênio (peça 1, p. 237) ; 
i) não preenchimento detalhado do 'Relatório de Cumprimento do Objeto' do convênio, conforme previsto no Plano de Trabalho (peça 1, p. 237) .
8.	Tendo em vista que, mesmo notificados (peça 1, p. 246-252) o Município de Caputira - MG e o ex-prefeito Jairo de Cássio Teixeira para regularizar a situação de inadimplência do convênio, quedaram-se inertes, foi instaurada a competente tomada de contas especial.
9.	O Relatório de Tomada de Contas Especial 222/2014 (peça 1, p. 278-288) concluiu, levando em consideração o que constou nos pareceres técnicos do concedente, pela ocorrência de dano ao erário, correspondente ao valor total repassado (R$ 70.000,00) , imputando a responsabilidade pelo débito ao Sr. Jairo de Cassio Teixeira, ex-Prefeito Municipal de Caputira/MG (Gestão 2005-2008) , tendo em vista que o responsável geriu os recursos conveniais a frente do entre municipal (peça 1, p. 282, 303 e 306) .
10.	O Controle Interno atestou a irregularidade das contas do responsável apontada no relatório do tomador de contas, conforme Relatório de Auditoria 1535/2014, secundado por Certificado de Auditoria e Parecer do Dirigente do Órgão de Controle Interno, ambos com numeração idêntica ao do relatório (peça 1, p. 305-310) .
11.	A autoridade ministerial competente emitiu pronunciamento declarando conhecimento das manifestações exaradas pelo Controle Interno, peça 1, p. 317.
12.	Na instrução de peça 4, entendeu-se por ampliar os responsabilizados nesta TCE. Com isso, atribui-se responsabilidade solidária ao Sr. Jairo de Cassio Teixeira, CPF: XXX.062.526-XX, na condição de prefeito municipal à época em que ocorreram as irregularidades, e ao Município de Caputira/MG quanto ao seguinte débito gerado em razão da não comprovação da boa e regular aplicação dos recursos federais recebidos do Convênio 896/2007 (Siafi 619521) , celebrado com o MTur:
	Valor Original (R$) 
	data da ocorrência

	70.000,00
	18/2/2008

13.	Não obstante as citações realizadas (peças 8-9) , de que resultaram nas manifestações do ex-prefeito e da municipalidade, peças 12 e 14, respectivamente, a instrução de peça 16 entendeu que caberia também responsabilizar Rogério Tavares Rodeio e Show Ltda., a empresa contratada, mediante indevida inexigibilidade de licitação (peça 1, p. 65, 89, 125 e 197) para a execução dos shows musicais. Justificou a inclusão da contratada no pólo passivo da TCE em razão dessa empresa ter concorrido para a ocorrência do débito, visto que, tendo auferido remuneração para promover o evento, deveria ter comprovado, o que não o fez, as atividades por ela desempenhadas, a exemplo de contratos com terceiros; registros audiovisuais da realização do evento; e recibos, notas fiscais ou faturas. Para reforçar a imputação de responsabilidades, invocou o precedente inserto no Acórdão 1632/2015-TCU-Primeira Câmara.
14.	Em compensação, nessa mesma instrução, restou excluída a responsabilidade do ente municipal, ante a consideração que a municipalidade não auferiu benefícios em razão do convênio, seguindo assim linha jurisprudencial de diversos julgados (Acórdão 3882/2014-TCU-Segunda Câmara, Acórdão 1632/2015-TCU-Primeira Câmara, entre outros) . 
15.	Promovido esse novo ciclo citatório (peças 18-19) , os responsáveis não se manifestaram, embora regulamente cientificados da citação (ARs de peças 20-21) . A instrução de peça 24, diante da configuração da situação de revel dos responsáveis, propôs a irregularidade das contas deles, com a imputação do débito apurado nesta TCE daí advinda, bem como a imposição da sanção prevista no art. 57 da Lei Orgânica do TCU.
16.	Submetido o feito ao relator, por intermédio da Douta Procuradoria, que se manifestou pelo acolhimento do proposto pela unidade técnica (peça 26) , restou determinado, no despacho de peça 27, o retorno dos autos a unidade instrutiva para que refizesse as citações, observando o seguinte:
a)	 a citação da empresa deve ser enviada para o endereço constante do Cadastro Nacional de Pessoa Jurídica-CNPJ, evidenciando a necessidade de justificativas relativas ao indício de que teria recebido os recursos do Convênio 896/2007 (Siafi 619521) , celebrado entre o Ministério do Turismo e o Município de Caputira/MG, sem a efetiva execução do objeto contratado;
b)	 o ex-Prefeito deve ser instado a apresentar alegações de defesa para todas as ocorrências que levaram o concedente (item 7 da instrução) e a unidade técnica a concluir que não houve o atingimento do objeto do convênio acima mencionado, bem assim de que a documentação apresentada a título de prestação de contas não permite o estabelecimento do nexo de causalidade dos recursos repassados com o aludido objeto.
Em relação à empresa, a eventual devolução do AR com a indicação 'mudou-se' é suficiente para realização de sua citação por edital.
O eventual silêncio do gestor em relação à citação ora determinada não afasta a necessidade de sejam analisados os elementos por ele apresentados (peça 12) em resposta ao Ofício-Secex/MG 2803/2015 (peça 8) .
EXAME TÉCNICO
17.	Cumprido o determinado nesse despacho, ofícios de peças 28-29 e ARs de peças 30-31, mais uma vez os responsáveis deixaram transcorrer in albis o prazo regimental, devendo assim serem considerados revéis. No caso específico do ex-prefeito, cabe, conforme assinalado no despacho do relator, analisar os elementos de defesa contemplados na peça 12.
Elementos de Defesa do Sr. Jairo de Cassio Teixeira
18.	De início, o ex-prefeito salienta que não tratará, no seu arrazoado, de ação civil pública ajuizada em seu desfavor.
19.	 Quanto ao preenchimento dos documentos que instruíram a prestação de contas do ajuste em questão, particularmente aqueles lançados no Siconv, procura se desvencilhar de qualquer responsabilidade em relação a isso. Assevera que, por ter se desligado do cargo de Prefeito do Município a partir de 1 de janeiro de 2008 (sic) , 'deixou de ter acesso ao Siconv ou mesmo aos documentos envolvendo a licitação, contratação e atos de despesas vinculadas ao convênio, todos arquivados na Prefeitura Municipal de Caputira e de responsabilidade do Prefeito' que o sucedeu no interregno de 2009 a 2012.
20.	No que toca ao seu sucessor, afirma que seria da responsabilidade dele 'realizar a prestação de contas, especialmente quando considerados alguns documentos mencionados no oficio de citação e que se encontram, todos, arquivados na Prefeitura', tais como 'documentos da fase interna e fase externa da licitação; fotografias e/ou filmagens de realização do evento com identificação dos elementos (itens) previstos no plano de trabalho'. Acrescenta que a tais documentos, de posse da prefeitura e de responsabilidade, portanto, do atual prefeito, não possui acesso.
21.	Destaca, no tocante às alegações de irregularidades quanto à execução do convênio, inexistir 'prova nos autos desta TCE de que o' defendente 'tenha agido com intenção de causar prejuízo ao erário público da União'.   
22.	Defende a inexistência de empecilhos, muito menos má fé ou direcionamento, em relação à 'contratação dos shows artísticos através de terceiros', visto que:
a)	 é dado como certo, ante a concretização do ajuste, que a condição estabelecida para a celebração do convênio, consistente na declaração das bandas de que tinham reservado em suas agendas a data do evento, restou cumprida;
b)	 disso, contudo, não se pode inferir que as atrações do festejo aceitariam ser contratadas diretamente pela prefeitura, o que, se ocorresse, significaria que o recebimento dos cachês só seria efetivado após o show, considerando que a liberação dos recursos não seu deu antes do evento, com o agravante de o pagamento se dar em data incerta, ante os costumeiros atrasos nos repasses.
23.	E a propósito do valor da contratação, garante que teve 'por parâmetro uma prévia coleta de preços', estimativa essa submetida e aprovada, 'quando da elaboração do plano de trabalho', pelo 'órgão técnico do MTur'. Como comprovação do afirmado, transcreve 'parecer jurídico da Consultoria do Ministério do Turismo, fls, 21 e 22 dos autos', identificado como Parecer/CONJUR/MTur/N.  2062/2009', em que grifa o trecho 'Isto posto, julgamos oportuno a aprovação, considerando que os custos indicados no Projeto são condizentes com o praticado no mercado local, tendo por base as propostas anexadas ao sistema apresentadas e já atestadas.'
24.	Alinha ainda, como reforço ao aduzido acerca das estimativas, o disposto no art. 18 da Portaria Mtur n. 153/2009, a qual determina a análise prévia dos custos pelo próprio Mtur. Nesse artigo, consta que 'O Ministério do Turismo deverá manter banco de dados contendo preço referencial praticado para os itens descritos no art. 17 desta Portaria, de forma a subsidiar a análise de custos dos projetos'. 
25.	Já em relação à documentação de ordem financeira do convênio, sustenta que os 'comprovantes de pagamentos (empenho, nota fiscal, pagamento bancário e recolhimento de impostos) encontram-se todos reproduzidos nos autos de prestação de contas'. Registra ainda que lhe foi 'imputado o débito total do evento', porém, 'na letra 'a' do item 14, a 'situação encontrada' aponta para a ausência de comprovação através de fotos de itens que efetivamente foram executados', execução essa devidamente comprovada na prestação de contas ante as 'declarações firmadas atestando a realização do evento.'
26.	Tece críticas ao concedente, pois entende que 'os documentos exigidos pelo MTur não foram expressamente discriminados no convênio, para fins de prestação de contas'. Ressalta o caráter desimportante do exigido, na medida em que 'a sua ausência, por si só, não possui o condão de invalidar todas as despesas que foram realizadas a época, com o fito de atingir as metas e finalidades apresentadas no plano de trabalho'.
27.	Alega que o próprio TCU já reconheceu, em diversos julgados, conforme demonstra com a transcrição de trechos de um deles (decisum referente ao TC 016.324/2009-3) , o quanto é problemático o gerenciamento pelo Mtur dos convênios que firma.
28.	No fecho do seu arrazoado, o ex-prefeito requer:
a)	 juntada de documentos;
b)	 em razão da impossibilidade de acesso da signatária aos documentos arquivados na Prefeitura Municipal, seja expedido ofício à Prefeitura Municipal de Caputira para que forneça cópia integral dos seguintes documentos, todos arquivados naquela Prefeitura Municipal:
b.1)	 cópia integral das licitações públicas que deram origem à contratação, objeto do convênio;
b.2)	 cópia do extrato bancário da conta vinculada ao convênio;
b.3)	 notas de empenho e notas de despesa;
b.4)	 fotos do evento;
c)	 que ao final seja julgada regular, com ressalva, a prestação de contas do convênio objeto desta TCE.
Análise da Defesa do Sr. Jairo de Cassio Teixeira
29.	Preliminarmente, vale assinalar que o pleito do responsável no sentido de recorrer ao próprio TCU para reunir material que entende útil para sua defesa não encontra amparo na jurisprudência sedimentada desta Corte de Contas.
30.	Em diversas oportunidades, o TCU expressou o entendimento de que o ônus da comprovação do regular emprego das verbas públicas repassadas é do próprio responsável, não cabendo ao TCU lhe fornecer ou intervir para que ele obtenha elementos de interesse para sua defesa. Colhe-se apreciação nesse sentido, por exemplo, no Acórdão 6214/2016-TCU-Segunda Câmara, Relatora Ana Arraes.
31.	Merecem o devido realce algumas inconsistências temporais observadas no aduzido pelo responsável. Ao tratar da questão dos documentos que instruíram as contas do convênio, o ex-prefeito mencionou que teria deixado de ocupar o cargo máximo do executivo do município em 1 de janeiro de 2008. Ocorre que seu mandato terminava somente no fim daquele ano. Fica evidente que o Sr. Jairo se encontrava à frente da prefeitura após 1 de janeiro de 2008, pois foi ele que, na condição de prefeito do município, encaminhou, mediante o expediente datado de 30/5/2008, a prestação de contas da avença.
32.	Outra inconsistência tem a ver com a apreciação jurídica no âmbito do concedente que, na visão do responsável, ratificaria o alegado quanto ao fato de o próprio Mtur, no âmbito das tratativas do convênio, ter apreciado e aprovado a estimativa do valor da contratação das atrações artísticas para o evento. O problema é que o parecer apontado pelo responsável foi lavrado em 2009, como revela a sua identificação (Parecer/Conjur/MTur/N. 2062/2009) , posteriormente, portanto, à celebração do convênio em questão. Também posterior à celebração, o normativo aludido pelo responsável relativo ao tema, Portaria Mtur n. 153/2009, visto que foi baixado já em 2009.
33.	Em vista disso, cabe desconsiderar o alegado pelo ex-prefeito acerca de se eximir de responsabilidades em função do término do seu mandato e de justificar os valores contratados à conta do convênio recorrendo à pretensa validação pelo próprio concedente.
34.	Aliás, é bom que se diga que a questão da economicidade das contratações dos artistas para o evento não foi arrolada como um dos motivos para a rejeição das contas do convênio. Assim, as alegações apresentadas pelo responsável em torno desse tema não concorrem para eximi-lo de responsabilidade pelo dano apurado nesta TCE. 
35.	Já o afirmado de que a prestação de contas contemplaria os necessários documentos comprobatórios dos pagamentos realizados com os recursos do ajuste, é de ressaltar que o responsável se descuidou de apresentar a documentação aludida. Não se presta, desse modo, esse ponto da defesa para elidir a imputação que recai sobre o ex-prefeito.
36.	Tampouco socorre o defendente o registrado por ele a respeito de existirem declarações, na prestação de constas, que, por atestarem a realização do evento patrocinado pelo Mtur, tornariam despiciendo o levantamento fotográfico exigido pela concedente. Ocorre que foram justamente declarações insertas na prestação de contas, tidas como duvidosas por problemas de inconsistências na identificação dos signatários (CPFs inválidos) , que contribuíram para a reprovação das contas do convênio (vide item 7-c) supra) . Desse modo, por óbvio, não se pode considerar tais declarações, como pretende o ex-prefeito, evidências cabais da efetiva realização do evento na forma prevista no plano de trabalho.
37.	Equivocada, outrossim, a percepção demonstrada na peça de defesa quanto ao condicionamento da atuação fiscalizatória do concedente ao expressamente estipulado nos termos do convênio. Na qualidade de repassador dos recursos federais, incumbe ao Mtur zelar para que os valores que descentraliza sejam corretamente aplicados. E, nesse mister, não pode ser manietado com objeções do tipo da levantada pelo defendente, até mesmo porque eventual desídia em tal fiscalização pode levar à responsabilização solidária de integrantes do órgão repassador.
38.	Por fim, não servem como argumento obstativo da responsabilização do ex-prefeito as alegadas mazelas na atuação do Mtur relativamente aos repasses de recursos. Isso porque o TCU vem entendendo que eventuais falhas na atuação do concedente, notadamente no que concerne à efetiva fiscalização da aplicação dos recursos repassados, não se constituem em atenuante das irregularidades praticadas por aquele a quem competia não só aplicá-los como demonstrar que o fez atendendo os preceitos legais aplicáveis à espécie, conforme se observa no seguinte enunciado da jurisprudência selecionada do TCU formulado a partir do decidido no Acórdão 1998/2017-TCU-Segunda Câmara (rel. Ana Arraes) :
A eventual falta de fiscalização do órgão concedente não atenua a responsabilidade do gestor do convênio por irregularidades identificadas, porquanto incumbe àquele que recebe recursos federais o dever de demonstrar a correta aplicação dos valores que lhe foram confiados.
39.	Efetuada assim a apreciação determinada pelo relator, cujo resultado não contribui para alterar a situação do ex-prefeito de responsabilizado pelo débito apurado na avença em questão, o qual se encontra na condição de revel, visto que não atendeu à citação considerada válida neste processo, ou seja, a última realizada, cabe dar prosseguimento à análise do feito, já que também revel o outro responsável, a empresa Rogério Tavares Rodeio e Show Ltda. Para tanto, cabe apresentar, nos tópicos subsequentes, a responsabilização analítica dos responsáveis.  
Irregularidade
40.	Não comprovação da boa e regular aplicação dos recursos recebidos do Convênio 0896/2007 (Siafi 619521) firmado com o MTur, com transgressão ao art. 66 conjug. c/ 116, da Lei 8.666/1993 à Portaria Interministerial 127/2008 e às cláusulas conveniais. 
40.1	Situação encontrada.
40.1.1	Conforme já relatado nos itens 7-8 supra, o Mtur, após as apreciações técnicas realizadas na prestação de contas do convênio, decidiu, ante a ausência de parte dos documentos e elementos comprobatórios das despesas do ajuste, bem como o cometimento de irregularidades em sua execução, pela reprovação das contas do convênio e, como não houve a devolução dos recursos, mesmo instados os responsáveis a fazê-lo, foi instaurada a competente tomada de contas especial.
40.2	Objeto no qual a irregularidade foi constatada.
40.2.1	Convênio 0896/2007 (Siafi 619521) .
40.3	Critérios.
40.3.1	Art. 66 conjug. c/ 116, da Lei 8.666/1993;  Portaria Interministerial 127/2008 e  cláusulas conveniais.
40.4	Evidências.
40.4.1	Termo do Convênio 0896/2007 (peça 1, p. 13-31) e seu apostilamento (peça 1, p. 37) ; Parecer Técnico de Análise de Prestação de Contas SNPT/MTur 286/2010 (peça 1, p. 75-81) ;b) Notas Técnicas de Reanálise DGI/MTur 331/2010, 1310/2010, 799/2011, 1559/2011, 131/2013 e 228/2013 (peça 1, p. 85-93, 121-127, 177-185, 193-201, 227-241 e 254-258) Ordem Bancária 2008OB900089 (peça 1, p. 35 e 278) . 
40.5	Causas da constatação.
40.5.1	Não observância do pactuado.
40.6	Efeitos e consequências da constatação.
40.6.1	Dano ao erário montando a R$ 70.000,00 em valores históricos, importância que atualizada, e com a devida incidência dos juros legais, alcança o total de R$ 201.208,14 (peça 34) .
40.7	Responsabilização.
40.7.1	Responsável: Jairo de Cassio Teixeira (CPF XXX.062.526-XX) , ex-Prefeito Municipal de Caputira/MG cujo mandato foi exercido no quadriênio 2005-2008, interregno que compreende o período de execução do 	Convênio 0896/2007 e de sua prestação de contas.
40.7.1.1	Conduta.
40.7.1.1.1	Não comprovou a boa e regular aplicação dos recursos recebidos do Convênio.
40.7.1.2	Nexo de causalidade.
40.7.1.2.1	Descumprimento do pactuado no Convênio.
40.7.1.3	Culpabilidade.
40.7.1.3.1	O responsável deveria ter comprovado o cumprimento de suas obrigações respectivas como gestor de recursos públicos, demonstrando tê-los aplicado de forma legal, econômica e efetiva conforme os termos pactuados e de não ter dado causa a dano ao Erário. Dadas as circunstâncias que envolvem a ocorrência da irregularidade, não é possível afirmar que houve boa-fé do responsável. Por outro lado, é razoável afirmar que era possível ao responsável ter consciência da ilicitude do ato que praticou. Por fim, considera-se também razoável afirmar que era exigível do responsável conduta diversa daquela que ele adotou.
40.7.2	Responsável: Rogerio Tavares Rodeio & Shows Ltda. (CNPJ 04.508.310/0001-72) , empresa contratada com recursos do convênio.
40.7.2.1	Conduta.
40.7.2.1.1	Recebimento de serviços contratados por meio do Convênio, sem, contudo, ter havido comprovação da sua efetiva realização.
40.7.2.2	Nexo de causalidade.
40.7.2.2.1	Recebimento de serviços sem a respectiva comprovação da sua efetiva realização, gerando enriquecimento indevido, com responsabilidade solidária pela reparação do erário, com transgressão aos art. 66 c/c art. 116, da Lei 8.666/1993; à Portaria Interministerial 127/2008 e às cláusulas conveniais.
40.7.2.3	Culpabilidade.
40.7.2.3.1	 A pessoa jurídica, por intermédio de seu responsável, deveria ter comprovadamente adimplido as obrigações contratadas, conforme a legislação fiscal e comercial aplicável, demonstrando não ter concorrido para dar causa a dano ao Erário.  Por se tratar de pessoa jurídica, não cabe perquirir quanto à existência ou não de boa-fé por parte da empresa.
40.8	Apreciação e encaminhamento acerca do constatado.
40.8.1	Por meio da presente TCE, conforme já detalhado nos tópicos anteriores, logrou-se apurar as ocorrências danosas (item 40.1) , com a devida identificação e qualificação dos responsáveis (itens 40.7.1 e 40.7.2) , bem como a descrição das condutas irregulares por eles praticadas (itens 40.7.1.1 e 40.7.2.1) com o pertinente estabelecimento do liame entre elas e os eventos danosos (itens 40.7.1.2 e 40.7.2.2) e a adequada quantificação do débito imputado aos responsáveis (itens 9 e 40.6.1) .
40.8.2		Ademais, no que se refere ao Sr. Jairo de Cassio Teixeira, os elementos defesa, que apresentou em rodada de citações anterior, não foram acatadas, conforme análise efetuada nos itens 29-39 supra. Como em relação à citação válida ele não se manifestou, cabe considerá-lo revel. 
40.8.3		Já no que tange à empresa Rogerio Tavares Rodeio & Shows Ltda., sua revelia não concorre para infirmar a existência de fruição de benefício em que se fundamenta sua responsabilização.
40.8.4		Por fim, tendo em vista que não se vislumbra a existência de boa-fé por parte dos responsáveis, e dada a inexistência de excludentes de culpabilidade (itens 40.7.1.3 e 40.7.2.3) , o processo se encontra pronto, nos termos do disposto no art. 202, § 6º do Regimento Interno do TCU, para que seja procedido seu julgamento de mérito, considerando-se assim irregulares as contas dos responsáveis e imputando ao ex-Prefeito Sr. Jairo de Cassio Teixeira, solidariamente com a empresa Rogerio Tavares Rodeio & Shows Ltda., a obrigação de ressarcir o dano causado ao erário, sem prejuízo da aplicação da multa prevista no art. 57 da Lei 8.443/1992.
CONCLUSÃO
41.	Considerando que restou demonstrada a presença dos requisitos necessários para o encaminhamento de mérito do feito (item 40.8.1) , e ante a configuração da revelia dos responsáveis (itens 40.8.2, in fine e 40.8.3) e do não acolhimento das elementos de defesa do Sr. Jairo de Cassio Teixeira, sem contar que inexistem nos autos elementos que permitam concluir pela ocorrência de boa-fé ou de excludentes de culpabilidade nas condutas dos responsáveis (item 40.8.4) , propõe-se que suas contas sejam julgadas irregulares e que o Sr. Jairo de Cassio Teixeira seja condenado em débito, solidariamente com a empresa Rogerio Tavares Rodeio & Shows Ltda., bem como que seja aplicada a multa prevista no art. 57 da Lei 8.443/1992.
PROPOSTA DE ENCAMINHAMENTO
42.	Diante do exposto, submetemos os autos à consideração superior, propondo:
a) com fundamento nos arts. 1º, inciso I, 16, inciso III, alínea a) , da Lei 8.443/1992 c/c os arts. 19 e 23, inciso III, da mesma Lei, e com arts. 1º, inciso I, 209, inciso IV, 210 e 214, inciso III, do Regimento Interno, que sejam julgadas irregulares as contas do Sr. Jairo de Cassio Teixeira (CPF XXX.062.526-XX) e da empresa Rogerio Tavares Rodeio & Shows Ltda. (CNPJ 04.508.310/0001-72) ;
b) condenar o Sr. Jairo de Cassio Teixeira e a empresa Rogerio Tavares Rodeio & Shows Ltda., solidariamente, ao pagamento da quantias abaixo discriminadas, com a fixação do prazo de quinze dias, a contar das notificações, para comprovarem, perante o Tribunal (art. 214, inciso III, alínea 'a', do Regimento Interno) , o recolhimento aos cofres do Tesouro Nacional das referidas importâncias, atualizadas monetariamente, e acrescidas dos juros de mora, a partir das datas apontadas até a do recolhimento, na forma prevista na legislação em vigor;
	data da ocorrência
	valor original (R$) 

	18/2/2008
	70.000,00

c) aplicar ao Sr. Jairo de Cassio Teixeira (CPF XXX.062.526-XX) e à empresa Rogerio Tavares Rodeio & Shows Ltda. (CNPJ 04.508.310/0001-72) a multa prevista no art. 57 da Lei 8.443/1992 c/c o art. 267 do Regimento Interno, com a fixação do prazo de quinze dias, a contar das notificações, para comprovarem, perante o Tribunal (art. 214, inciso III, alínea 'a', do Regimento Interno) , o recolhimento das dívidas aos cofres do Tesouro Nacional, atualizadas monetariamente desde a data do acórdão que vier a ser proferido até a dos efetivos recolhimentos, se forem pagas após o vencimento, na forma da legislação em vigor;
d) autorizar, desde logo, nos termos do art. 28, inciso II, da Lei 8.443/1992, a cobrança judicial das dívidas, caso não atendidas as notificações;
e) encaminhar cópia da deliberação que vier a ser proferida, bem como do relatório e do voto que a fundamentarem, ao Procurador-Chefe da Procuradoria da República no Estado de Minas Gerais, nos termos do art. 16, § 3º, da Lei 8.443/1992 c/c o art. 209, § 7º, do Regimento Interno do TCU, para adoção das medidas que entender cabíveis."
		O MPTCU manifestou-se sobre a proposta da unidade técnica nos seguintes termos (peça 37) :
"Cuidam os autos de Tomada de Contas Especial (TCE) instaurada pelo Ministério do Turismo (MTur) em desfavor do Sr. Jairo de Cássio Teixeira, ex-prefeito de Caputira/MG (gestão 2005-2008) , em razão da não comprovação do regular emprego dos recursos transferidos via Convênio nº 896/2007. O objetivo do acordo consistiu em apoiar a realização do evento 'Carnaval 2008' (peça 1, p. 13-15) , para o que o Ministério repassou R$ 70.000,00 em 18/02/2008 (peça 1, p. 35) .
Em atenção ao despacho proferido por Vossa Excelência à peça 27, o agente público foi citado para se manifestar acerca das seguintes irregularidades (peça 29) : 
	'a) o exemplar do cartaz do evento apresentado não guarda correspondência com o especificado no Plano de Trabalho e os exemplares de camisetas e as fotografias encaminhadas não têm relação de pertinência com o Plano de Trabalho (peça 1, p 229) ; 
	b) o convenente não apresentou os documentos comprobatórios da execução dos itens referentes à iluminação e à locação de palco conforme o Plano de Trabalho (peça 1, p 229) ; 
	c) as declarações de contratação dos shows das bandas 'Central Parc' e 'Beijo Apimentado' exibem números de CPF inválidos e, juntamente com as declarações referentes às contratações das bandas 'Pakerê', 'Pneumomania' e 'Forrupaê', foram consideradas insuficientes como documentos comprobatórios da execução dos itens previstos no Plano de Trabalho (peça 1, pp 231-235) ; 
	d) o convenente utilizou serviços de divulgação comercial em rádio comunitária para o evento, contrariando vedação legal, prevista na Lei 9.612/1998 e na Portaria 462/2011 do Ministério das Comunicações (peça 1, p 237) ; 
	e) os exemplares de jornais apresentados para comprovar a divulgação do evento não correspondem ao item aprovado Plano de Trabalho (peça 1, p 237) ; 
	f) o convenente encaminhou material relacionado a cartazes, material este que se mostrou insuficiente para comprovação da quantidade aprovada no Plano de Trabalho (peça 1, p 237) ; 
	g) as imagens dos outdoors omitiram o endereço do evento e se apresentaram com indícios de montagem e sobreposição de imagens - vide item 8, alínea 'c', desta instrução (peça 1, p 237) ; 
	h) ausência de declaração atestando a gratuidade ou a não gratuidade dos eventos objeto do convênio (peça 1, p 237) ; 
	i) não preenchimento detalhado do 'Relatório de Cumprimento do Objeto' do convênio, conforme previsto no Plano de Trabalho (peça 1, p 237) .'
Adicionalmente, procedeu-se à citação da empresa Rogério Tavares Rodeio & Shows Ltda. - ME, beneficiada pelos recursos conveniados, ante a não comprovação da execução das metas ajustadas. Conquanto tenha sido devidamente notificada, a entidade deixou o prazo para manifestação transcorrer in albis, sem apresentar alegações de defesa a esta Corte. Deve, pois, ser considerada revel, de forma a ser dado prosseguimento ao processo, de acordo com o disposto no art. 12, § 3º, da Lei nº 8.443/92.
Da mesma forma, o ex-prefeito optou por não trazer novas alegações a este processo, motivo pelo qual a unidade técnica analisou as razões de defesa que já se encontravam acostadas aos autos à peça 12.
Inalteradas as conclusões havidas no feito, a secretaria propôs que o Tribunal julgue irregulares as contas do Sr. Jairo de Cássio Teixeira, condenando-o à reparação do débito, em relação solidária com a empresa Rogério Tavares Rodeio & Shows Ltda. Pugnou, ainda, por que ambos os responsáveis sejam apenados com a multa prevista no art. 57 da Lei Orgânica desta Casa. 
Pelos fundamentos expostos pela Secex/RJ, e ante os extensos indícios de malversação no âmbito do Convênio nº 896/2007 - investigado, inclusive, pela Procuradoria da República naquele Estado federativo -, este representante do Ministério Público de Contas opina no sentido do acolhimento da proposta de encaminhamento elaborada pela unidade técnica (peças 35/36) . Por relevante, registro que não se operou a prescrição da pretensão punitiva deste Tribunal, já que o prazo para apresentação da prestação de contas do ajuste findou em 30/07/2008 e o ato que autorizou as citações foi expedido em 23/07/2018."
		É o relatório.

não há

Subprocurador-Geral Paulo Soares Bugarin.

TOMADA DE CONTAS ESPECIAL. CONVÊNIO. MINISTÉRIO DO TURISMO. MUNICÍPIO DE CAPUTIRA/MG. EVENTO. NÃO COMPROVAÇÃO DA BOA E REGULAR APLICAÇÃO DE RECURSOS. NÃO ESTABELECIMENTO DO NEXO DE CAUSALIDADE ENTRE OS RECURSOS TRANSFERIDOS E O OBJETO DO CONVÊNIO. NÃO COMPROVAÇÃO DA REALIZAÇÃO DO EVENTO. NÃO OCORRÊNCIA DA PRESCRIÇÃO PUNITIVA. DÉBITO. MULTA.

TOMADA DE CONTAS ESPECIAL (TCE)

Secretaria de Controle Externo de Tomada de Contas Especial (SecexTCE).

Trata-se de tomada de contas especial instaurada pelo Ministério do Turismo (MTur) em face de Jairo de Cássio Teixeira, ex-prefeito de Caputira/MG no período de 2005 a 2008, em razão da não comprovação do bom e regular emprego dos recursos oriundos do Convênio 896/2007 (Siafi 619521) , cujo objeto era a realização do evento Carnaval 2008.
O convênio vigeu entre 21/12/2007 e 30/5/2008, tendo sido transferidos R$ 70.000,00 ao município, em 18/2/2008. A contrapartida municipal foi estipulada em 7.000,00.
Após a apresentação da prestação de contas, o órgão concedente identificou diversas falhas na documentação que não permitiram a confirmação de que o evento tinha sido realizado, o que, por consequência, prejudicou o estabelecimento do nexo de causalidade entre os recursos federais e o objeto do convênio.
Dessa forma, o MTur instaurou tomada de contas especial contra o ex-prefeito pelo valor total repassado.
O Controle Interno, por sua vez, atestou a irregularidade das contas do responsável, por meio do Relatório de Auditoria 1535/2014, do Certificado de Auditoria e do Parecer do Dirigente do Órgão de Controle Interno. A autoridade ministerial emitiu pronunciamento declarando conhecimento das manifestações anteriores.
A unidade técnica do Tribunal, em instrução constante da peça 4, propôs a atribuição de responsabilidade solidária pelo débito ao Município de Caputira/MG e promoveu sua citação em conjunto com o ex-prefeito. Entretanto, verificou-se, posteriormente, que o município jamais se beneficiou dos recursos federais repassados, razão pela qual sua responsabilidade foi afastada.
A empresa Rogério Tavares Rodeio e Show Ltda. também foi incluída no rol de responsáveis desta TCE porque efetivamente recebeu pagamento pela execução do evento cuja realização não foi comprovada na prestação de contas do convênio.
Após a realização de novas citações para atender a determinações constantes em despacho por mim exarado (peça 27) , a unidade técnica analisou os elementos dos autos e concluiu pela rejeição das alegações de defesa apresentadas por Jairo de Cássio Teixeira, pela revelia da empresa Rogério Tavares Rodeio e Show Ltda. e pela irregularidade das contas dos dois responsáveis, com condenação solidária em débito e aplicação da multa prescrita pela art. 57 da Lei 8.443/1992, tendo em vista que não ocorreu a prescrição punitiva.
O MPTCU concordou com a análise e a proposta da unidade técnica.
Feita a apresentação, passo a decidir.
Concordo com a proposta e a análise realizada unidade técnica.
Jairo de Cassio Teixeira alegou que não teve nenhuma relação com a documentação apresentada ao órgão concedente, no momento da prestação de contas do convênio, porque havia deixado o cargo de prefeito em 1º/1/2008. Dessa forma, prossegue, caberia ao prefeito sucessor a prestação das contas.
Entretanto, ficou demonstrado, nos autos, que seu mandato terminou apenas ao final de 2008 e, em maio desse mesmo ano, o responsável encaminhou correspondência ao MTur na condição de prefeito do município.
O responsável também alegou que o fato de o MTur ter aprovado o plano de trabalho e as estimativas de custos para a realização do objeto do convênio demonstraria a regularidade das despesas realizadas e a razoabilidade das contratações para realizar o evento.
O fundamento da irregularidade na execução do Convênio 896/2007 (Siafi 619521) reside no fato de documentação apresentada na prestação de contas não ter sido suficiente para comprovar a realização do evento, nem para estabelecer, por consequência, o nexo de causalidade entre os recursos federais repassados e o objeto do convênio.
Assim, a aprovação do plano de trabalho pelo órgão concedente não socorre o responsável.
Tampouco a alegação de que a fiscalização do MTur era falha o eximiria do dever da correta prestação de contas dos recursos do convênio, a fim de que pudesse ter demonstrado cabalmente a boa e regular aplicação dos recursos federais confiados à sua gestão.
Dessa forma, suas contas devem ser julgadas irregulares, com condenação em débito e aplicação da multa prevista no art. 57 da Lei 8.443/1992, tendo em vista que não ocorreu a prescrição punitiva.
A empresa Rogerio Tavares Rodeio e Shows Ltda. não respondeu ao ofício citatório e deve ser considerada revel para todos os efeitos, nos termos do art. 12, § 3°, da Lei 8.443/1992, dando-se prosseguimento ao processo.
Suas contas devem ser, também, julgadas irregulares, com condenação em débito solidariamente com o ex-prefeito e aplicação da multa prevista no art. 57 da Lei 8.443/1992. 
Ficou comprovado nos autos que a empresa recebeu o pagamento integral dos recursos federais transferidos, mas não houve a comprovação da efetiva realização do evento.
A responsabilidade do município de Caputira/MG pelo débito foi adequadamente excluída porque restou comprado que o município não se beneficiou dos recursos federais transferidos.
O valor atualizado do débito, em 29/5/2020, era de aproximadamente R$ 208.000,00. 
Por fim, considerando que, até recentemente, era absoluto o entendimento de que o ressarcimento ao Erário era imprescritível, nos termos do art. 37, § 5º, da Constituição, da Súmula TCU 282 e da reiterada jurisprudência do Supremo Tribunal Federal (STF) (MS 26210/DF, relator o E. Ministro Ricardo Lewandowski, Pleno, j. 4/9/2008, DJe 9/10/2008, dentre outros) , bem como que a prescrição, analisada pelo STF, no RE 636.886/AL, relator o E. Ministro Alexandre de Moraes, decorreu do fato de execução fiscal de débito apurado, a cargo da Advocacia-Geral da União, após o ajuizamento da ação competente ter ficado paralisada por mais de cinco anos, sem as devidas providências por parte do exequente, ou seja, matéria fora da alçada deste Tribunal, o débito tratado nestes autos não é, portanto, alcançado por essa recente decisão do Pretório Excelso.
Ademais, o fato de os responsáveis não terem alegado qualquer preliminar de prescrição, somado aos indícios de malversação de recursos federais, impõe o imediato julgamento da presente tomada de contas especial.
Feitas essas considerações, voto por que o Tribunal de Contas da União aprove o acórdão que submeto à apreciação deste Colegiado.
TCU, Sala das Sessões Ministro Luciano Brandão Alves de Souza, em 9 de junho de 2020.
WALTON ALENCAR RODRIGUES 
Relator